【裁判字號】    99,易,35
【裁判日期】    990721
【裁判案由】    詐欺
【裁判全文】
臺灣宜蘭地方法院刑事判決                99年度易字第35號
公  訴  人  臺灣宜蘭地方法院檢察署檢察官
被      告  丁○○
選任辯護人  吳振東律師
上列被告因犯詐欺案件，經檢察官提起公訴（99年度偵字第4170
號），本院判決如下：
    主  文
丁○○無罪。
    理  由
一、公訴意旨略以：被告丁○○意圖為自己不法之所有，於民國
    96年4月25日，向乙○○詐稱「其所經營之全盛經商國際企
    業有不動產土地開發配建農舍可投資，1年後可從中獲利新
    臺幣（下同）30萬元」，雙方並訂定合作契約書，丁○○另
    交付全盛經商國際企業（負責人：丁○○）所簽發面額各為
    90萬元、到期日97年4月25日之支票2張以取信於乙○○，使
    乙○○因此陷於錯誤而交付150萬元。嗣於約定之97年4月25
    日，乙○○向銀行提示退票後向丁○○請求付款，丁○○虛
    予委蛇，簽發其個人之面額180萬元、到期日為97年7月25日
    之商業本票交給乙○○以之拖延，然後將其所經營之全盛經
    商國際企業遷移不明，本人亦逃匿無蹤，乙○○發現無法聯
    繫，並發現丁○○未依約開發配建農舍，始知受騙，因認被
    告涉犯刑法第339條第1項之詐欺取財罪云云。
二、按犯罪事實應依證據認定之，無證據不得認定犯罪事實；不
    能證明被告犯罪者，應諭知無罪之判決，刑事訴訟法第154
    條第2項、第301條第1項分別定有明文。又所謂認定犯罪事
    實之證據，係指足以認定被告確有犯罪行為之積極證據而言
    ，如未發現相當證據，或證據不足以證明，自不能以推測或
    擬制之方法，以為裁判基礎。又認定不利於被告之事實，需
    依積極證據，茍積極證據不足為不利於被告事實之認定時，
    即應為有利於被告之認定，更不必有何有利之證據，此觀諸
    最高法院76年度臺上字第4986號、32年度上字第67號判例可
    資參佐。末按詐財罪之成立，要以加害者有不法而取得財物
    之意思，實施詐欺行為，被害者因此行為，致表意有所錯誤
    ，而其結果為財產上之處分，受其損害；又刑法第339條第1
    項之詐欺罪之成立，係意圖為自己或第三人不法所有，以詐
    術使人將本人或第三人之交付為要件。所謂以詐術使人交付
    必須被詐欺人因其詐術而陷於錯誤，若其所用之方法，不能
    認為詐術，亦不致使人陷於錯誤，即不構成該罪，最高法院
    19年上字第1699號、46年度臺上字第260號分別著有判例參
    照。是以，刑法詐欺取財之成立，必行為人主觀上具有不法
    所有之意圖，客觀上具有施用詐術之行為，始為該當。至於
    民事債務當事人間，若有未依債務本旨履行給付之情形，在
    一般社會經驗而言，原因非一；其因不可歸責之事由無法給
    付，或因合法得對抗他造主張抗辯而拒絕給付，甚至債之關
    係成立後，始行惡意遲延給付，皆有可能，非必出於自始無
    意給付之詐欺犯罪一端；又刑事被告依法不負自證無罪之義
    務，故在別無積極證據之情形下，自難以被告單純債務不履
    行之狀態，推定被告自始即有不法所有之意圖而施用詐術。
三、本件公訴人認被告涉犯詐欺取財罪嫌，無非係以告訴人乙○○之指述、證人甲○○、丙○○之證述、合作契約書為其論
    據。訊據被告堅決否認有何詐欺取財之犯行，辯稱：伊沒有
    詐欺，告訴人投資之後有申請建照、與業主溝通圖面、申請
    建照展延等，係因資金出問題才導致公司營運出問題等語。
四、經查：
（一）被告所經營之全盛經商國際企業與告訴人乙○○簽立合作
      契約書，約定告訴人乙○○就位於宜蘭縣員山鄉○○段86
      9地號土地農舍配建案投資150萬元，並約定1年後領回180
      萬元等情，業據被告坦認在卷，且經告訴人指述甚詳，並
      有合作契約書在卷可稽，自堪信為真實。
（二）告訴人雖指稱被告詐騙其投資並無為何興建農舍之實云云
      ，然依證人即委託配建之地主丙○○於本院審理時證稱：
      「有買宜蘭縣員山鄉○○段869地號土地，買這塊土地本
      來就可以配建，有申請建照，並且有請建築師修改設計圖
      ，修改期間來來回回至少超過4個月以上，96年我和太太
      結婚，但是因為後來我太太懷孕，所以有告訴被告先不要
      動工，有停下來，大約停了好幾個月，大概停了3、4個月
      ，其中還有摻雜設計圖的修改，後來時間還更長，我就說
      不要蓋了，大約是96年6月多的時候我就打算不蓋了」等
      語明確（見本院卷第54-59頁筆錄），並有建造執照申請
      書、宜蘭縣員山鄉公所96年12月18日員鄉工字第09600147
      40號開工展期回函在卷可稽，顯見被告公司確有為證人丙○○配建農舍案進行申請建照、請設計師繪製設計圖、修
      改圖面並且向鄉公所申請開工展期等相關興建事項，後係
      因證人丙○○之妻懷孕始使開工工期延展，嗣後並因證人
      丙○○之因素而要求停工無誤，亦核與證人甲○○證稱：
      「我有問他們為何還沒蓋，第一次被告說因為設計圖還要
      修改，第二次是說地主因為太太懷孕，所以先暫時不動工
      」等語（見本院卷第61頁筆錄）相符，故告訴人指稱被告
      並未著手興建農舍云云，自屬無據。
（三）再依告訴人與被告公司簽立合作契約書之時間為96年4月
      ，而證人丙○○要求停工不蓋農舍之時間約為96年6月中
      以後，故可知被告與告訴人簽約時，被告與證人丙○○約
      定農舍配建案已在進行中，而係於96年6月中以後，被告
      始知悉證人丙○○最後要求不再興建，顯見被告與告訴人
      簽約時自始並無為自己不法所有之意圖甚明，至告訴人雖
      指稱被告事後並未給付投資紅利亦未返還投資款而認被告
      有詐欺之意云云，然投資本即有風險，尚不能因事後未取
      得投資款及紅利，即遽認被告自始即有詐欺之犯意。況被
      告辯稱其係因資金出問題始無法履約一節，亦經證人丙○○、甲○○證述被告於當時亦另有一仁愛首席基地之建案
      進行等情在卷，並有仁愛首席基地房地產買賣契約書及相
      關廣告文案資料附卷可參，故被告上開辯解亦非屬無據。
      再依告訴人證述：伊有一段時間聯絡不到被告，係因被告
      去臺北工作，後來是被告自己打電話給伊等語（見本院卷
      第66頁筆錄），更可知被告於事後並未逃逸無蹤，而仍有
      意與告訴人處理債務問題，更難基此而認被告自始有詐欺
      之犯意無誤。
（四）綜上所述，可知被告邀告訴人投資農舍配建案時，確有進
      行農舍配建之相關事宜，而事後係因委託配建者要求停工
      始無法繼續進行，故依公訴人所舉之證據，尚不足證明被
      告有何施用詐術之行為，不能僅以被告事後未為給付，即
      推認被告於邀告訴人投資之初即有為自己不法所有之詐欺
      犯意。故本件應屬民事糾葛，而乏證據證明被告涉犯詐欺
      罪嫌，揆諸前揭說明，自應為被告無罪判決之諭知。
據上論斷，應依刑事訴訟法第301條第1項前段，判決如主文。
本案經檢察官張立言到庭執行職務
中    華    民    國    99    年    7     月    21    日
                  刑事第三庭  審判長法  官  黃永勝
                                    法  官  陳映佐
                                    法  官  鄭貽馨
以上正本證明與原本無異。
如不服本判決應於收受送達後十日內向本院提出上訴書狀，並應
敘述具體理由；其未敘述上述理由者，應於上訴期間屆滿後二十
日內向本院補提理由書(均須按他造當事人之人數附繕本)「切勿
逕送上級法院」。
                                    書記官  高雪琴
中    華    民    國    99    年    7     月    21    日

司法院資訊處製作；財團法人民間司法改革基金會備份。
